【裁判字號】    88,上,713
【裁判日期】    900807
【裁判案由】    返還不當得利
【裁判全文】
臺灣高等法院臺中分院民事判決      八十八年度上字第七一三號
      上  訴  人    乙○○
      複  代理人    劉玉珠
      被  上訴人    甲○○
右當事人間請求返還不當得利事件，上訴人對於中華民國八十八年八月十二日臺灣彰
化地方法院第一審判決（八十六年度訴字第九三一號），提起上訴，本院判決如左：
      主      文
上訴駁回。
第二審訴訟費用由上訴人負擔。
      事      實
甲、上訴人方面：
一、聲明：
  (一)原判決廢棄。
  (二)被上訴人應給付上訴人新台幣（以下同）一百三十萬二千六百七十七元，及自起
    訴狀送達翌日起至清償日止按年息百分之五計算之利息。
  (三)第一、二審訴訟費用由被上訴人負擔。
  (四)上訴人願供擔保請准予宣告假執行。
二、陳述及證據：除與第一審判決記載者相同，予以引用外，補稱：
  (一)由  鈞院向台中區中小企業銀行函查，該銀行所檢送過院之借款個人資料表顯示
    ，本件系爭信用借款三百萬元係甲○○為「投資餐飲業」而借款使用，又從該銀
    行之實地勘查表所載：「資金用途欄」記載為：「投資餐飲合款」，「三、經營
    狀況欄」記載：該客戶世居彰化市○○於○○路與友開設洪園食品股份有限公司
    已有年餘之久，其每月之投資盈餘收入加上紅利約有三十萬元，所貸之款，擬為
    於餐廳隔避投資類似性質之餐廳所不足之配合款，又「四、財務狀況欄」記載：
    「以盈收來按月攤還本息無慮」。故本件借款用途係供被上訴人個人使用，至為
    清楚。
  (二)原審是以推定語氣而推測認為：三百萬元借款「應屬」兩造合資經營的洪園公司
    內部需用資金所借，且用於洪園公司資金調度云云，因原審判決是完全憑猜測而
    推定，卻無任何真正的證據，現由  鈞院向銀行所調取當初放款徵信資料，已足
    以證明原審認定事實錯誤，故自應予廢棄，改判如上訴人之上訴聲明。
  (三)另甲○○於原審提出之八十四年六月左右有大額存款入甲○○七二二二帳戶，故
    辯稱該七二二二帳戶並非僅供其個人使用之帳戶云云，並不實在，查該八十四年
    六月間因乙○○為不使訴外人郭柏村知道乙○○有款借他，故向甲○○借帳戶兌
    領支票，其後乙○○已領回該款項，惟仍有借款給郭柏村，故七二二二帳戶乃甲
    ○○之個人帳戶，此參方瓊妮之錄音內容已稱該七二二二帳戶仍甲○○之個人帳
    戶，且印章、存摺均為甲○○持有保管等情，即可明瞭。
  (四)甲○○雖洪園公司是乙○○在操控云云，但連證人即台中區中小企銀松竹分行黃
    逸興均證稱實際執行操控是被告甲○○等語，且因原告乙○○經常出國，可見被
    告甲○○所述完全不實，不能採信。
  (五)被上訴人在原審先則稱帳簿係原告乙○○所持有云云，但查被告甲○○已經在另
    案台中地院代墊款案、及本案原審提出帳簿，該帳簿嗣經本件原告乙○○聲請閱
    卷影印，足見帳簿是由甲○○所持有使用保管中，故被告甲○○謊話連連，所述
    不可採信。
  (六)被上訴人甲○○在原審於八十六年十一月二十日之答辯狀雖記載：該款撥下後流
    向為：(1)八十五年三月二十日．．．．。及「二、次查，上開惜款確係為洪園餐
    廳週轉而借用，除吳金鎰可證外，另公司副總施正雄及其妻即會計方瓊妮亦可為
    證」云云，但從方瓊妮之錄音帶內容可知，方瓊妮根本不知公司有該筆借款，且
    該三百萬元資料係「洪總」即甲○○命其記載，她才記入的等語，可見被告甲○
    ○所提出之私文書，係由甲○○單方面令方瓊妮自行記錄之私文書，惟既無其他
    往來的憑證可供查證，況更未經乙○○簽名確認，故該私文書顯不可採憑。
三、查甲○○雖以乙○○及甲○○有設聯名支票之事，欲誤導本件甲○○借款即是洪
    園公司所使用云云，惟按本案證人黃逸興係證稱「要求簽發每月償還的支票，節
    省印花稅」、「祇要票據沒問題的，當時能接受，本人的最好，沒有支票，借的
    也可，銀行要求的」，「實際接洽的是甲○○」等等。可見本件系爭借款並非洪
    園公司借用，故不一定需要開立乙○○及甲○○原來已設立之聯名支票為擔保，
    且參酌證人黃逸興所證稱：「只要票據沒問題，當時就能接受，本人的最好，沒
    有支票的借的也可。」，可見並非因是公司借款所以一定必須要乙○○及甲○○
    二人之聯名戶支票才可使用。故系爭借款係甲○○私人所使用，且是由甲○○與
    證人黃逸興接洽，本件信用借款人甲○○與第一個連帶保證人吳金鎰及後來找的
    連帶保證人原告乙○○三人，均未曾對證人黃逸興表明係公司借款，可見本件純
    係甲○○之個人借款。
四、又私文書現金帳簿內雖被記載：系爭三百萬元借款支出，其中一筆「股東往來還
    洪總四十五萬九千八百零五元」，但遍尋該私文書現金帳簿內，卻並無洪園公司
    須還甲○○（即洪總）之款項記載，則焉能採信該三百萬元之用途係洪園公司所
    用呢？該私文書上之支出記載，無論其日期、金額、用途，均不符合，故絕不能
    採用。
乙、被上訴人方面：
一、聲明：求為判決如主文所示。
二、陳述及證據：除與第一審判決記載者相同，予以引用外，補稱；
  (一)本件貸款，係逐月分期償還本息，有金吉利貸款契約書影本在原審卷可查，而其
    逐月償還之方式，係於貸款當時即開出廿六張兩造聯名設於台中區中小企銀松竹
    分行第六三六之六號帳戶（屬公司使用之帳戶）之支票交付放貸銀行收受，逐張
    兌領，此業據證人黃逸興在原審證訹明確。且自八十五年四月起至十二月止及八
    十六年一月起至四月止，分別由公司所用之台中區中小企銀松竹分行一六七五號
    活期帳戶（帳戶名義人為上訴人），及同分行七二二二號活期帳戶（帳戶名義人
    為被上訴人），逐月轉帳相當於分期償還金額至前開兩造聯名之支票帳戶內，以
    供償債支票之兌領之用，凡此，亦有支票、存摺影本在原審卷可證。
  (二)查兩造共同經營之洪園餐廳（即洪園食品股份有限公司），當初成立時係以上訴
    人任負責人，嗣衛爾康餐廳大火後，上訴人要求變更為被上訴人，雖於八十四年
    八月間完成變更，惟上訴人仍始終行使董事長職權，公司上下仍稱其為董事長，
    凡有關帳冊、文件仍須經上訴人核閱批示之事實，有相關簽呈附卷可證，並經方
    瓊妮在另案證述屬實。洪園餐廳營業用共開設五個帳戶使用：(1)台中中小企銀松
    竹分行0000000號（以洪園食品公司名義開戶，須加蓋黃、洪二人印章而
    為聯名戶，(2)同上分行第六三六－六號（原為乙○○名義，嗣追加甲○○名字聯
    名戶），(3)同上分行○○一六七五號（乙○○名義），(4)同上分行第○○七二二
    二號（甲○○名義），(5)台灣中小企銀第000－000－00－000000
    號。因公司印章及乙○○個人印章，始終由黃某親自掌管，故不只帳冊須經其核
    閱，有關支出亦報告其知情，聯名支票簽發時須經黃某親自用印，除經方瓊妮證
    述在卷外，另由卷附八十五年十一月卅日後六三六－六號聯名戶支票，因黃某不
    願蓋印，而無法完成發票以支付公司貨款，亦可為證。再者(1)上訴人若僅單純擔
    任保證人，顯無可能同意簽發公司聯名戶支票廿六張（其印章均親自蓋用）交銀
    行清償借款，(2)如係被上訴人個人借款，上訴人黃某亦無可能同意，每月自公司
    使用之第一六七五號帳戶（八十五年四月－十二月）、第七二二二號（八十六年
    一月－四月）轉帳至六三六－六號帳戶以供兌領，時間長達十三個月，帳冊既須
    經黃親自核閱，自無可能委為不知。
  (三)原審卷內吳金鎰之陳報狀，其上雖記載「因親戚關係保證人」，惟該狀內容是否
    吳金鎰所自為，己有疑問，且未經吳金鎰到庭證述，該書狀依法並無可採為證據
    ，退步言之，縱認其記載屬實，惟連帶保證人對於借款原因，用途，亦非必然知
    悉，是該項記載並不影響，被上訴人為公司借款事實之認定。上訴人又引台中中
    小企業銀行實地勘查表記載，辯稱由該表記載可證係被上訴人個人借款云云。唯
    查，黃逸興已證稱：「（問：八十五年你有填實際（應為地）勘查表？）不是我
    填的，是銀行內部人員填的，是羅小姐填的，上面有載，這是我們銀行作業的一
    部分）（見鈞院九十年三月十五日筆錄）。可知該表非被上訴人所填載，也非實
    際接洽辦理之黃逸興所填，只為完成申貸作業程序，而由銀行內部人員羅小姐所
    填，足證上訴人引該表記載主張本借款為被上訴人所借云云，亦無理由。」
      理      由
一、本件上訴人主張：被上訴人於民國（下同）八十五年三月十九日向台中區中小企
    業銀行松竹分行（下簡稱台中中小企銀松竹分行）貸款新台幣（下同）參佰萬元
    ，由伊及訴外人吳金鎰二人為連帶保証人，並以伊及被上訴人名義共同開立甲存
    六三六六號帳號之支票二十六張作為分期償還銀行貸款，嗣因被上訴人未支付上
    開支票中發票日八十六年五月十九日及八十六年六月十九日等二張支票，而遭退
    票二次；且另紙發票日八十六年七月十九日之支票亦因被上訴人未將款項撥入該
    帳戶而遭退票，因伊係長隴建設公司之法定代理人，為免於銀行之信用及支票之
    使用有所影響，故代被上訴人支付予台中中小企銀松竹分行該期借款壹拾貳萬捌
    仟肆佰元（因於退票後七日內補付給銀行，該次七月十九日之退票才未構成第三
    次退票紀錄），及代支付被上訴人應付給台中中小企銀松竹分行之利息壹萬陸仟
    玖佰貳拾肆元。又因兩造共同開立給訴外人台中中小企銀松竹分行自八十六年八
    月十九日起至八十七年五月十九日之支票共十張將陸續到期，惟恐被上訴人屆期
    仍無法將借款給付予台中中小企銀松竹分行，使伊之支票遭第三次退票而列為拒
    絕往來戶，致伊銀行信用遭受極大損害，故於八十六年七月二十一日將被上訴人
    向台中中小企銀松竹分行之剩餘借款暨利息共壹佰壹拾伍萬柒仟佰伍拾元全
    部還清。是伊共代被上訴人向台中中小企銀松竹分行償還壹佰拾萬零貳仟陸佰
    柒拾柒元。按該借款應由被上訴人負返還之責，但被上訴人迄今拒不給付，伊為
    免其銀行信用受損而代為支付前揭款項，爰分別依連帶保證人之代位清償權、無
    因管理及不當得利等法律關係，求為命被上訴人應給付伊一百三十萬零二千六百
    七十七元，並加付法定遲延利息之判決。
二、被上訴人則以：伊以個人名義向台中中小企銀松竹分行所借貸之三百萬元，係為
    兩造共同經營之洪園公司所借，除借得後歸洪園公司使用外，亦分別由兩造自其
    帳戶內撥款償還部分款項。縱上訴人事後將餘額予以償還，係屬為洪園公司償還
    借款，自不得向伊請求償還其所支付部分款項等語，資為抗辯。
三、查上訴人主張被上訴人以個人名義向台中中小企銀松竹分行借貸三百萬元，由上
    訴人及訴外人吳金鎰為連帶保證人，並以兩造名義共同開立甲存六三六六號帳戶
    之支票二十六張作為分期償還銀行借款，嗣以兩造名義開具之支票因被上訴人無
    法給付而遭退票二次，上訴人為免本身支票受損，故代償向台中中小企銀松竹分
    行借貸之額及利息等情，業據其提出金吉利貸款契約書、支票及退票理由單、放
    款利息收據、支票、匯款證明單等為證，並為被上訴人所不爭執，堪信真實。
四、茲上訴人主張上開借款係被上訴人個人所為，與洪園公司無關。經查被上訴人雖
    以個人名義向台中中小企銀松竹分行借得三百萬元，並由貸款銀行將該筆款項匯
    入被上訴人在該銀行所開立活期儲蓄存款帳號七二二之二號帳戶內，惟被上訴人
    借得該款業經洪園公司會計方瓊妮將之載明於該公司現金收支帳冊中（見原審卷
    (一)五八頁）。雖上訴人主張該現金收支帳冊之記載係會計依被上訴人所為，實際
    洪園公司並無該筆銀行貸款，並提出錄音帶及譯文證明會計方瓊妮亦表示係有證
    人黃彥曇為證云云。惟上訴人所提之錄音帶係其女即證人黃彥曇於前往會計方瓊
    妮位於高雄住處時秘密所錄製，內中縱使會計方瓊妮真有表示係依被上訴人指示
    ，而將該筆銀行借款記入帳冊內，實際並不知洪園公司有無該筆借款屬實，亦不
    影響被上訴人確有向台中中小企銀松竹分行借貸之效力，蓋被上訴人為洪園公司
    之實際負責人，對公司外部營運及內部資金調度自負有統籌之責，而會計係掌管
    公司收支流向，當對所取得之文件、收據暨公司負責人告知取得資金之事，明確
    記載其始末，至於資金來源及使用為何，則非屬其職掌。況會計方瓊妮於另案台
    灣台中地方法院八十六年度訴字第二五二二號返還墊款事件中復證稱：「．．．
    稱呼上黃（即上訴人乙○○）為董事長，總經理是洪（即被上訴人甲○○），至
    變更後亦然，帳目必須經洪及黃二人看過，且支票也同時須洪及黃之印章」、「
    （乙○○訴訟代理人問帳冊內所載，只須洪簽認？）是，但都有交給黃看過，黃
    看過後若有問題會告訴我」、「每一筆記帳都有與黃說明確認過」等語，核與本
    院調閱前揭民事卷宗內容相符，益徵系爭以被告名義所為之借款，上訴人無法諉
    為不知是為兩造合資經營之洪園公司所借。
五、又據承辦本件貸款之台中中小企銀松竹分行之授信業務員黃逸興於原審亦到庭證
    稱：「（問：八十五年三月十九日承辦被上訴人貸款）我承辦的，餐廳離公司很
    近，（我）去招募，八十五年時甲○○提過要辦貸款，因沒辦營利事業登記證，
    沒辦法借貸，後來用甲○○名義，我辦理，乙○○連保」（見原審卷八十七年六
    月八日筆錄），嗣在本院又證稱：「（問：你有無印象有一位叫甲○○的向你們
    借款三百萬元？）當時是甲○○在我們銀行附近開設一家叫「洪園」的餐廳，正
    確名稱我不記得了，所以跟我們都有往來，後來他問我因餐廳部分須要一些週轉
    金，問我看能不能貸款，但公司並無營利事業登記證，所以沒辦法貸，要用甲○
    ○之名義貸．．．．」等語。（見本院八十九年二月十七日筆錄），足見被上訴
    人當初借款，係為兩造共同經營之洪園公司週轉之用，且本欲以洪園公司名義借
    貸，因洪園公司未辦營利事業登記，致無法提出營利事業登記證供銀行查核，與
    銀行作業程序不符，始以被上訴人名義申貸。否則被上訴人如原係為個人借款，
    則黃逸興自無需訊及有關公司之營利事業登記證問題。上訴人僅擷取上開證言中
    「甲○○提過要辦貸款」一語，主張證人並未證明被上訴人說公司要借款，並以
    黃逸興亦不清楚借款用於何處，即指該證言益證並非洪園公司借款云云，自無可
    採。
六、次查本件貸款，係逐月分期償還本息，有金吉利貸款契約書影本在原審卷可查，
    而其逐月償還之方式，係於貸款當時即開出廿六張兩造聯名設於台中區中小企銀
    松竹分行第六三六之六號帳戶（屬公司使用之帳戶）之支票交付放貸銀行收受，
    逐張兌領，此業據證人黃逸興在原審證述明確。且自八十五年四月起至十二月止
    及八十六年一月起至四月止，分別由公司所用之台中區中小企銀松竹分行一六七
    五號活期帳戶（帳戶名義人為上訴人），及同分行七二二二號活期帳戶（帳戶名
    義人為被上訴人），逐月轉帳相當於分期償還金額至前開兩造聯名之支票帳戶內
    ，以供償債支票之兌領之用，凡此，亦有支票、存摺影本在原審卷可稽，而兩造
    共同經營之洪園餐廳（即洪園公司），當初成立時係以上訴人任負責人，後上訴
    人要求變更為被上訴人，雖於八十四年八月間完成變更，惟上訴人仍始終行使董
    事長職權，公司上下仍稱其為董事長，凡有關帳冊、文件仍須經上訴人核閱批示
    之事實，有八十五年二月一日答呈在卷足憑（見本院卷一三六頁），並經證人方
    瓊妮在另案證述屬實。洪園餐廳營業用共開設五個帳戶使用：(1)台中中小企銀松
    竹分行0000000號（以洪園食品公司名義開戶，須加蓋黃、洪二人印章而
    為聯名戶），(2)同上分行第六三六－六號（原為乙○○名義，嗣追加甲○○名字
    為聯名戶），(3)同上分行○○一六七五號（乙○○名義），(4)同上分行第○○七
    二二二號（甲○○名義），(5)台灣中小企銀第000－000－00－0000
    00號。因公司印章及乙○○個人印章，始終由黃某親自掌管，故不只帳冊須經
    其核閱，有關支出亦報告其知情，聯名支票簽發時須經黃某親自用印，除經方瓊
    妮證述在卷外，另由卷附八十五年十一月卅日後六三六－六號聯名戶支票，因黃
    某不願蓋印，而無法完成發票以支付公司貨款，亦可為證。上訴人若僅單純擔任
    保證人，顯無可能同意簽發公司聯名戶支票廿六張（其印章均親自蓋用）交銀行
    清償借款，又如係被上訴人個人借款，上訴人黃某亦無可能同意，每月自公司使
    用之第一六七五號帳戶（八十五年四月－十二月）、第七二二二號（八十六年一
    月－四月）轉帳至六三六－六號帳戶以供兌領，時間長達十三個月，帳冊既須經
    黃親自核閱，自無可能諉為不知。上訴人再以上開書證，未經其簽名確認不足採
    信云云，自無可取。
七、至於原審卷內吳金鎰之陳報狀，其上雖記載「因親戚關係保證人」，惟該狀內容
    是否吳金鎰所自為，己有疑問，且未經吳金鎰到庭證述，該書狀依法並無可採為
    證據，退步言之，縱認其記載屬實，惟連帶保證人對於借款原因，用途，亦非必
    然知悉，是該項記載並不影響，被上訴人為公司借款事實之認定。上訴人又引台
    中中小企業銀行實地勘查表記載，辯稱由該表記載可證係被上訴人個人借款云云
    。唯查，黃逸興已證稱：「（問：八十五年你有填實際（應為地）勘查表？不是
    我填的，是銀行內部人員填的，是羅小姐填的，上面有載，這是我們銀行作業一
    部分）（見本院九十年三月十五日筆錄）。可知該表並非被上訴人所填載，也非
    實際接洽辦理之黃逸興所填，只為完成申貸作業程序，而由銀行內部人員羅小姐
    所填，是上訴人引該表記載，主張本件借款為被上訴人所借，亦非可採。」
八、綜上所述，上訴人既不能證明本件貸款係屬被上訴人所借而使用，其依返還代償
    借款，不當得利及無因管理等法律關係，請求被上訴人返還其給付之系爭借款餘
    額及利息，自有未合。原審法院為其敗訴之判決，核無違誤。上訴意旨指摘原判
    決不當，求予廢棄，為無理由。
九、據上論結，本件上訴為無理由，依民事訴訟法第四百四十九條一項、第七十八條
    判決如主文。
中      華      民      國    九十      年      八      月      七      日
~B1民事第三庭審判長法  官  陳照德
~B2                法  官  蔡王金全
~B3                法  官  陳成泉
右為正本係照原本作成。
如對本判決上訴，須於收受判決送達後二十日內向本院提出上訴書狀，其未表明上訴
理由者，應於提出上訴後二十日內向本院提出上訴理由書（須按他造人數附具繕本）
，並繳納送達用雙掛號郵票拾份（每份參拾肆元）。
上訴時應提出委任律師或具有律師資格之人之委任狀；委任有律師資格者，另應附具
律師及格證書及釋明委任人與受任人有民事訴訟法第四百六十六條之一第一項但書或
第二項（詳附註）所定關係之釋明文書影本。
~B                書記官  劉恒宏
中      華      民      國    九十      年      八      月      九      日
附註：
民事訴訟法第四百六十六條之一（第一項、第二項）
對於第二審判決上訴，上訴人應委任律師為訴訟代理人。但上訴人或其法定代理人具
有律師資格者，不在此限。
上訴人之配偶、三親等內之血親、二親等內之姻親，或上訴人為法人、中央或地方機
關時，其所屬專任人員具有律師資格並經法院認為適當者，亦得為第三審訴訟代理人
。
                                                                        Ｙ


司法院資訊處製作；財團法人民間司法改革基金會備份。
